【裁判字號】    95,訴,792
【裁判日期】    951208
【裁判案由】    給付土地使用補償金
【裁判全文】
臺灣士林地方法院民事判決               95年度訴字第792號
原      告  財政部國有財產局臺灣北區辦事處
法定代理人  己○○
訴訟代理人  龔維智律師
複 代理 人  甲○○
被      告  乙○○
            戊○○
            丁○○
            丙○○
上列當事人間請求給付土地使用補償金事件，本院於95年11月27
日言詞辯論終結，判決如下：
    主  文
被告應給付原告新台幣參拾陸萬柒仟伍佰貳拾元及自民國九十五
年五月二十四日起至清償日止，按週年利率百分之五計算之利息
。
被告應自九十五年三月一日起至返還坐落台北市○○區○○段五
小段三五０之一、三四九之一地號土地如附圖所示a 、b 部分（
面積分別為二十五平方公尺、二十平方公尺）予全體共有人之日
止，依附表所示之計算方式，按月給付原告土地使用補償金。
原告其餘之訴駁回。
訴訟費用由被告負擔百分之九十八，餘由原告負擔。
本判決第一、二項得假執行。
    事  實  及  理  由
一、本件被告戊○○、丁○○未於言詞辯論期日到場，核無民事
    訴訟法第386條各款所列情形，依原告之聲請，由其一造辯
    論而為判決。
二、原告起訴主張：被告乙○○、丙○○、戊○○、丁○○自民
    國85年之後，未經全體共有人同意，即無權占用原告共有（
    應有部分均1,000 分之838） 坐落臺北市○○區○○段5 小
    段349-1 、350-1 地號土地（下稱系爭349-1 、350-1 地號
    土地，面積均為25平方公尺）如附圖所示b 範圍（面積20平
    方公尺）及a 範圍（25平方公尺），無法律上原因受有相當
    於租金之利益，依財政部訂頒之「國有非公用不動產被占用
    處理要點」規定及行政院之函示，應一律以公告地價年息5%
    計算租金，爰依不當得利之法律關係請求被告連帶給付原告
    自90年2 月至其返還所占用系爭349-1 、350-1 地號土地予
    全體共有人之日止，以當年期公告地價年息5%計算相當於應
    有部分1,000 分之838 租金之不當得利及其中新台幣（下同
    ）368,833 元部分之遲延利息等語，並聲明：(一)被告應連帶
    給付原告368,833 元及自支付命令送達翌日起至清償日止，
    按年息5%計算之利息。(二)被告應自95年3 月1 日起至返還坐
    落系爭350-1 、349-1 地號土地如附圖所示a 、b 範圍（面
    積25平方公尺、20平方公尺）予全體共有人之日止，依附表
    所示之計算方式，按月連帶給付原告土地使用補償金。
三、被告乙○○、丙○○則辯稱：伊等固於系爭349-1 、350-1
    地號土地上蓋屋占用，但原告長達10年沒有通知要繳租金，
    被告目前實在沒有能力繳納，又原告僅能請求5 年內未罹於
    時效部分之金額，其對於原告以公告地價計算不當得利沒有
    意見等語。並聲明：駁回原告之訴。被告戊○○、丁○○則
    未於言詞辯論期日到場，亦未提出書狀作何聲明或陳述。
四、兩造不爭執部分：(一)中華民國於85年4 月15日登記取得系爭
    土地所有權，應有部分1,000 分之838 ，原告為管理機關。
    (二)本院95年10月19日至系爭土地勘驗之筆錄及古亭地政事務
    事務所如附圖所示複丈成果圖。(三)被告共同占用系爭350-1
    、349-1 地號土地如附圖所示a 、b 範圍（面積25平方公尺
    、20平方公尺）之事實。
五、本院得心證之理由：
  (一)中華民國為系爭土地之共有人，應有部分1,000 分之838 ，
    原告為管理機關，被告共同占有系爭350-1 、349-1 地號土
    地如附圖所示a 、b 範圍（面積25平方公尺、20平方公尺）
    等事實，為兩造所不爭執，並有土地登記謄本、本院95年10
    月19日至系爭土地勘驗之筆錄及古亭地政事務事務所如附圖
    所示複丈成果圖在卷可稽。被告並未提出其占有業經全部共
    有人同意之證據，自應認其占有係屬無權占有。
  (二)被告共同占有系爭350-1 、349-1 地號土地如附圖所示a 、
    b 範圍（面積25平方公尺、20平方公尺），既無法律上之理
    由而受有相當於租金之利益，並致原告受到損害，自符合不
    當得利之規定。惟被告主張時效抗辯，是原告請求被告應返
    還其催告日前溯5 年內，至被告返還系爭土地占用部分予全
    體共有人日止，返還相當於租金之不當得利，自屬可採。又
    被告之不當得利，並無法律規定或約定係屬連帶債務，是原
    告請求被告連帶返還部份，則無理由。再查，原告主張其於
    95 年2月3 日曾以台財產北改字第0950004672號書函催告被
    告返還不當得利，並寄至被告之代理人處，故應自95年2 月
    起算等語，惟被告否認其收到該書函云云，經查，被告前曾
    委託涂姓代理人向原告申請先釐清占有面積疑義再計算使用
    補償金乙事，有原告提出之申請書（原證5） 在卷可稽，足
    見被告確有委託代理人之事實，原告前揭書函並於95年2 月
    6 日送達，有原告提出之掛號文件簽收收據影本在卷可稽（
    原證4） ，應認原告之主張為可採，惟其計算未逾5 年時效
    部分，應自90年2 月7 日起算。至於系爭土地相當於租金之
    不當得利金額，依土地法第105 條準用第97條之規定，係以
    不超過土地申報總價年息10% 為限，又依平均地權條例施行
    細則第21條規定，公有土地以各該宗土地之公告地價為申報
    地價，而系爭349-1 、350-1 地號土地之公告地價即申報地
    價自89年7 月起訂為39,000元，至93年1 月則訂為37,800元
    ，有兩造不爭執之公告地價表在卷可稽，斟酌系爭土地之位
    置，即位於台北市○○路○ 段443 巷內，距離巷口約20公尺
    ，巷口一端為古亭國中，一端為青年公園旁之國民住宅，該
    巷寬約4 公尺，交通實甚便利，有勘驗筆錄在卷可稽，依原
    告所主張公告地價年息5%計算租金，應屬相當，被告就該計
    算比例亦未加以爭執，應認原告之主張，尚屬可採。從而，
    原告請求被告應給付之不當得利，於95年2 月28日之前，為
    367,520 元（計算式：39,000x16.76x5% ÷12=2,723，
    39,000x20.95x5% ÷12=3,404，37,800x16.76x5% ÷
    12=2,639，37,800x20.95x5% ÷12 =3,299 ，
     (2,723+3,404)x974÷28=213,132， (2,639+3 ,299)
    x26=154,388 ，213,132+154,388=367,520） ，於95年3 月
    1 日之後，應以附表所示計算方式給付原告，應屬有據。
六、綜上，原告依不當得利之法律關係，請求被告給付90年2 月
    7日至95年2月28日相當於租金之不當得利367,520元及自支
    付命令送達翌日即95年5月24日起至清償日止依法定利率年
    息5%計算之遲延利息，及自95年3月1日起至返還前揭占用土
    地予全體共有人之日止，依附表所示之計算方式，按月給付
    占用系爭土地之補償金予原告，為有理由，應予准許，逾此
    範圍，則無理由，應予駁回。本件判決第1、2項所命給付未
    逾50萬元，依民事訴訟法第389條第1項第5款規定，就原告
    勝訴部分，應依職權宣告假執行。原告雖聲明本院應依職權
    宣告假執行，然此本為本院之職權，毋待原告聲明，其聲明
    亦無須駁回，附此敘明。
七、本件事證已臻明確，兩造其餘攻防方法及訴訟資料，經本院
    審酌後，核與判決結果不生影響，無庸一一論述，併此敘明
    。
八、據上論結，原告之訴為一部有理由，一部無理由，依民事訴
    訟法第385 條第1 項、第79條、第85條第1 項、第389 條第
    1 項第5 款，判決如主文。
中    華    民    國    95    年    12    月    8     日
                  民事第一庭  法  官  高愈杰
以上正本證明與原本無異。
如對本判決上訴須於判決送達後20日內向本院提出上訴狀。
中    華    民    國    95    年    12    月    14    日
                              書記官  高楚安


司法院資訊處製作；財團法人民間司法改革基金會備份。
